臺灣高等法院民事判決  
109年度上易字第1072號
上 訴 人即
附帶被上訴人  陳壢妃
訴訟代理人    陳為元律師
被上訴人即  
附帶上訴人    葉宗河
上列當事人間請求損害賠償等事件，上訴人對於中華民國109年7
月24日臺灣臺北地方法院109年度訴字第1015號第一審判決提起
上訴，被上訴人為附帶上訴，本院於110年1月6日言詞辯論終結
，判決如下：
    主  文
上訴及附帶上訴均駁回。
第二審訴訟費用關於上訴部分由上訴人負擔，附帶上訴部分，由
被上訴人負擔。
    理  由
一、被上訴人即附帶上訴人乙○○（下稱被上訴人）主張：兩造曾
    有婚姻關係，育有兩子，民國104年3月20日協議離婚，約定
    未成年子女教育、醫療、健保費由雙方共同負擔，婚姻關係
    存續中購買坐落臺東縣○○市○○段000○00地號及其上13075建
    號之房地（下稱系爭房地）貸款本息，由兩造各負擔半數。
    嗣上訴人即附帶被上訴人甲○○（下稱上訴人）違反支付半數
    系爭房地本息之義務，伊為其代墊不堪負荷，遂將系爭房地
    出售。上訴人竟向伊索討出售之款項，遭伊拒絕，因而於10
    8年3月28日在臉書「就是愛台東」社團（下稱系爭社團）發
    表如附表所示之言論（下稱系爭言論）。系爭言論均屬不實
    ，足使第三人誤認伊未盡父親之責，致名譽受損等情，爰依
    民法第18條、第184條第1項前段、第195條等規定，請求上
    訴人給付伊新臺幣（下同）30萬元，及自本起訴狀繕本送達
    翌日即109年3月28日起至清償日止，按年息5％計算之利息(
    被上訴人逾上開範圍請求部分，未繫屬本院，不予贅述)。
二、上訴人則以：系爭言論屬意見表達，並非事實陳述，應受最
    大限度之保障，伊發表系爭言論，主觀上並無貶低或毀損被
    上訴人名譽權之故意，並有相當客觀理由確信該言論為真實
    。且伊並未公布被上訴人全名，依據系爭言論之內容並無使
    不特定第三人可得知為被上訴人，自無貶低或毀損被上訴人
    名譽權情事等語，資為抗辯。
三、原審判決上訴人應給付被上訴人5萬元，及自109年3月28日
    起至清償日止，按年息5％計算之利息；並為准、免假執行之
    諭知，其餘判決被上訴人敗訴。上訴人就其敗訴部分全部不
    服，提起上訴，並於本院上訴聲明：㈠原判決命上訴人給付5
    萬元本息及該部分假執行之宣告，暨該部分訴訟費用之裁判
    均廢棄。㈡上開廢棄部分，被上訴人於第一審之訴及假執行
    之聲請均駁回。另就被上訴人之附帶上訴答辯聲明：附帶上
    訴駁回。被上訴人就其敗訴部分提起附帶上訴，並於本院答
    辯聲明：上訴駁回。另為附帶上訴聲明：㈠原判決駁回被上
    訴人後開第二項之訴，暨該部分訴訟費用之裁判均廢棄。㈡
    上開廢棄部分，上訴人應再給付被上訴人25萬元，及自109
    年3月28日起至清償日止，按年息5％計算之利息。
四、兩造均不爭執之事實：　
　　兩造曾有婚姻關係，育有兩子，於104年3月20日協議離婚。
    上訴人於108年3月28日透過其個人臉書帳號將系爭言論張貼
    於系爭社團，其稱「○○國小的葉老師」係指被上訴人，上訴
    人於張貼當日刪除系爭言論等情，為兩造所不爭執，此有臉
    書網頁截圖在卷可稽（見原審卷第27頁至第35頁，本院卷第
    304頁至第305頁），應堪信為真實。
五、得心證之理由：
　　被上訴人主張系爭言論侵害其名譽權，上訴人應賠償30萬元
    本息，為上訴人所否認，並以前詞置辯。是本院應審酌者厥
    為：㈠上訴人於系爭社團所張貼之系爭言論是否侵害被上訴
    人之名譽權？㈡被上訴人依民法第184條第1項前段、第195條
    第1項前段請求上訴人非財產上損害賠償，有無理由？茲分
    述如下：
　㈠附表編號5之言論侵害被上訴人名譽權：
　⒈按因故意或過失，不法侵害他人之權利者，負損害賠償責任
    ，民法第184條第1項前段定有明文。不法侵害他人之名譽者
    ，被害人雖非財產上之損害，亦得請求賠償相當之金額，民
    法第184條第1項前段、第195條第1項亦定有明文。又名譽為
    人格之社會評價，名譽有無受侵害，應以社會上對個人評價
    是否貶損作為判斷之依據，苟其行為足以使他人在社會上之
    評價受到貶損，不論其為故意或過失，均可構成侵權行為，
    其行為不以廣佈於社會為必要，僅使第三人知悉其事，亦足
    當之（最高法院90年台上字第646號判決先例、106年度台上
    字第1907號判決意旨參照）。而涉及侵害他人名譽之言論，
    可分為事實陳述與意見表達。事實陳述有真偽問題，具有可
    證明性；意見表達則係行為人表示自己之主觀見解或立場，
    並無所謂真實與否，然其言論如已逾越善意發表言論之範疇
    ，而淪為以情緒性之人身攻擊或其他刻意詆毀個人名譽方式
    為之，足以使他人感到難堪與屈辱，在社會上之評價受貶損
    ，依前說明，自已構成侵權行為。至慰藉金之賠償須以人格
    權遭遇侵害，使精神上受有痛苦為必要，法院於核定其數額
    時，除應斟酌雙方身分資力與加害程度及其他各種情形外，
    尚須考量被害人所遭受之痛苦情況（最高法院51年台上字第
    223號判決先例、104年度台上字第2004號判決意旨參照）。
　⒉附表編號5記載「孩子的食衣住行育樂，都是我（按指上訴人
    ）在花的」之內容，核屬事實陳述。查被上訴人陳稱為其孩
    子支付幼兒園、國小、語文班學雜費等費用乙節，業據提出
    幼兒園繳費單、收據、國民小學繳費收據、語文班為證（原
    審卷第193頁至第219頁），是上訴人此部分事實之陳述與事
    實相違，且前揭言論易造成閱眾者產生被上訴人全無負擔其
    等子女食衣住行育樂費用、未善盡撫育責任之認知，對於被
    上訴人身為父親之角色，足以貶低其在社會上之信譽、聲望
    及產生厭惡之評價，此觀諸該貼文下方紅臉怒之表情符號自
    明（原審卷第29頁），堪認前揭不實陳述業已侵害被上訴人
    之名譽權。上訴人雖抗辯被上訴人就本件事實對伊所提出之
    妨害名譽告訴，業經臺灣士林地方檢察署為不起訴處分確定
    （下稱士林地檢署），且前揭言論並未公布被上訴人之全名
    ，並未使不特定第三人可得而知所指摘之人即為被上訴人，
    自非侵害被上訴人名譽權云云，並提出士林地檢署108年度
    偵字第14802號不起訴處分書為憑（原審卷第83頁）。惟刑
    事判決所為事實之認定，於獨立民事訴訟之裁判時本不受其
    拘束，故縱行為人於刑事部分中經檢察官為不起訴處分，民
    事法院仍得自行判斷，不受刑事認定之拘束，檢察官為不起
    訴處分之認定，自無拘束民事訴訟之效力，民事法院應本於
    證據，自行認定。再者，上訴人於貼文下方閱眾者回應中指
    稱「拿我娘家數百萬」（原審卷第35頁），且於該貼文指稱
    所找之人為「○○國小葉老師」，下方回應者直呼「老師好」
    （原審卷第30、31頁），足認上訴人於網路上公開以上開言
    論指稱之對象為被上訴人無訛，且足以使第三人理解、辨識
    ，進而特定為被上訴人，確實足以貶損被上訴人之名譽。是
    以，被上訴人主張上訴人於網路之公開言論係故意不法侵害
    其名譽權，請求上訴人負侵權行為損害賠償責任，自屬有據
    。
　⒊至於其他附表所示言論部分：
　①附表編號1、2記載「高等法院已經判決您要還我63萬元」、
    「從上周收到判決書及確書後，就一直連絡不到你」各節，
    均屬事實陳述，並與判決內容相符（原審卷第85頁至第112
    頁）。至被上訴人主張兩造間溝通管道暢通，並無聯絡不到
    之情云云，雖提出簡訊對話截圖為憑（本院卷第51頁至第57
    頁）。然被上訴人就上訴人催討其108年度家上易字第1號判
    決（下稱系爭判決）所命給付款項未著之事實並不爭執（本
    院卷第41頁、第43頁），足認上訴人前揭言論並未逾越善意
    發表言論之範疇，自無侵害被上訴人名譽權之情事。
  ②附表編號3記載「把房子賣了，拿了訂金60萬，不把錢還給我
    」、「離婚後我本來就能有一半…這二年的房貸本來就不應
    該要求我支付」，前者核屬事實陳述，後者核屬意見表達。
    關於前者，被上訴人對於出售系爭房地，且拒絕將出售金額
    給付予上訴人一事並不爭執，有其109年2月12日之起訴狀事
    實概述欄為憑（原審卷第9頁），足見前者之事實陳述符合
    真實。後者之意見表達，則是上訴人對於被上訴人出售系爭
    房地款項主張權利之意見，難謂已逾越善意、適當評論之範
    疇。是以，該等言論尚無侵害被上訴人名譽權。
　③附表編號4記載「孩子給你了…你就開始想很好笑的理由來影
    響到我的探視…」，核屬事實陳述兼意見表達。關於事實部
    分，兩造離婚原協議由其等任子女之共同監護人，嗣經被上
    訴人聲請改由其單獨任之，經臺灣臺東地方法院（下稱臺東
    地院）裁定准許，有該等105年度家親聲字第71號、107年度
    家親聲字第1號裁定可稽（原審卷第177頁至第192頁），此
    部分並無反於真實情形。關於意見表達部分，係因兩造子女
    權利義務行使負擔改由被上訴人單獨任之，上訴人主觀上不
    滿其對子女之探視時間遭被上訴人調整、變動而稱之「很好
    笑的理由」，尚未淪為情緒性之攻擊程度。是以，該等言論
    即未侵害被上訴人名譽權。
　④附表編號6、7記載「那孩子的手術費用，你怎麼都不聞不問?
    ？」、「手術費用眼鏡費用眼貼費用手術後護理費用，你完
    全不聞不問」，均屬事實陳述，且上開手術費用為上訴人所
    支付，有臺大醫院診斷證明、刷卡證明、上訴人與邱秀鶯Li
    ne對話紀錄佐證（原審卷第295頁至第301頁），被上訴人對
    於上開係由上訴人所支付手術費用乙情亦不爭執，是該部分
    陳述符合真實，並無侵害被上訴人名譽權之情。
　⑤附表編號8記載「孩子的書包壞了二周，你跟孩子說叫你媽媽
    買」，核屬事實陳述。被上訴人對於上訴人實為出資購買書
    包之人，並不爭執。縱兩造子女由被上訴人單獨行使親權，
    但上訴人仍應負擔扶養費用，被上訴人即使透過子女請上訴
    人購買書包，情節合理、正常，尚不足以貶低被上訴人在社
    會上之信譽、聲望。是以此部分言論亦無侵害被上訴人之名
    譽權。
　⑥附表編號9記載「你卻把監護權當作免死金牌」、「為了孩子
    不被你修理，我和孩子都忍了」，前者核屬意見表達，後者
    核屬事實陳述。關於前者，被上訴人經裁定單獨對兩造之未
    成年子女行使親權，上訴人主觀上評價被上訴人將監護權當
    作免死金牌，難謂有何逾越善意、適當評論之範疇。至於兩
    造之子確實遭被上訴人體罰管教，有錄影譯文可徵（原審卷
    第413頁），是上訴人此部分陳述自有相當理由確信為真實
    ，難認侵害被上訴人之名譽權。
　⑦附表編號10記載「你當初我在擺攤的時候你還會同警察來抄
    我的攤」，核屬事實陳述。被上訴人自承對於兩造因其子女
    就醫事項溝通未果，曾協同警察到被上訴人設攤處，勸說上
    訴人讓被上訴人陪同就醫乙節，有民事陳報狀足考（原審卷
    第159頁），可知上訴人此部分事實陳述符合真實，該部分
    言論自未侵害被上訴人名譽權。
　⑧附表編號11記載「你現在要求我要付我房子賣掉的房貸」、
    「那現在呢？?要還我錢嗎？?」，前者核屬事實陳述，後者
    核屬意見表達。關於事實陳述部分，被上訴人自陳上訴人違
    反支付系爭房地貸款之約定，則上訴人此部分事實陳述符合
    真實。關於意見表達部分，則係基於出售金額分配之權利主
    張，難認有何逾越適當評論之範圍，是該等言論自無侵害被
    上訴人名譽權。
　⑨附表編號12、13記載「你現在要求我要付我房子賣掉的房貸
    」、「那現在呢？?要還我錢嗎？?」，均屬意見表達。被上
    訴人自陳兩造間債權債務關係尚待釐清，有民事陳報狀足參
    （原審卷第159頁），則上訴人對於系爭房屋出售後之權利
    義務表示意見，尚屬適當評論之範圍，自無侵害被上訴人名
    譽權之情事。
　㈡原告得請求被告給付慰撫金5萬元：
　　上訴人以臉書公開發表附表編號5之言論，當日迄至截圖時
    點至少有232人閱讀，有該網頁截圖可佐（原審卷第29頁）
    ，足見上訴人之網路發言對於被上訴人名譽自有相當之侵害
    。本院審酌被上訴人為碩士畢業，為國小教師，月入7萬；
    上訴人為大學畢業，現職為律師事務所之首席法務（本院卷
    第273頁）之兩造身分、地位，另審酌上訴人於張貼當日隨
    即刪除，上開言論對上訴人名譽權雖有侵害，但侵害情節尚
    屬輕微等一切情狀，認原審判決命上訴人應給付5萬元，應
    屬適當。
六、綜上所述，被上訴人依民法第184條第1項前段、第195條第1
    項之規定，請求上訴人給付5萬元，及自109年3月28日（見
    原審卷第41至43頁之送達證書）起至清償日止，按法定利率
    即年息5%計算之利息，為有理由，應予准許；逾此部分之請
    求，為無理由，不應准許。原審就上開應准許部分為上訴人
    敗訴之判決，及就上開不應准許部分為被上訴人敗訴之判決
    ，經核均無違誤，上訴及附帶上訴意旨分別指摘原判決該部
    分不當，各求予廢棄改判，均為無理由，應予駁回。
七、本件事證已明，兩造其餘攻擊防禦方法及所舉證據，核與本
    件判決結果不生影響，爰不再逐一論列，併此敘明。
八、據上論結，本件上訴人之上訴及被上訴人之附帶上訴，均為
    無理由，判決如主文。
中　　華　　民　　國　　110 　年　　1 　　月　　27　　日
                  民事第五庭
　　　　　　　　　　　審判長法  官  賴劍毅
　　　　　　　　　　        法  官  楊雅清
                            法  官  洪純莉
附表：
編號 言論內容 1 不好意思，因為我找不到這個人，請認識他的朋友轉答他 2 ○○國小的葉老師，不好意思高等法院已經判決您要還我63萬元，從上周收到判決書及確書後，就一直連絡不到你 3 今天才知道你，把房子賣了，拿了訂金六十萬，但不把錢還給我，當時買房子時，你沒有錢，我把會標起來付了頭款把房子買下來，離婚後我本來就能有一半，我把我的部份賣了，這二年的房貸本來就不應該要求我支付，我想你念了那麼多書應該會懂。 4 孩子給你了，每次只要我不聽你的，你就開始想很好笑的理由來影響到我的探視，不然就是要上法院請法院判決< 5 我不懂你為什麼在開庭時不跟法官說??雖然孩子給你了<但孩子的食衣住行育樂，都是我在花的 6 你說離婚協議書上孩子的醫藥費和學費都要一人一半，這理所當然，但學費單來了你繳了你會跟我要，那孩子的手術費用，你怎麼都不聞不問?？ 7 孩子第一次上台北看兒童眼科是我爸爸帶他上來的，車資掛號費配眼鏡的費用沒有跟你請求。 第二次到高雄長庚醫院是你帶去的，一回來就要孩子來跟我要車資的一半，還有配眼鏡的錢。 孩子第三次上台北開刀，我負責的，手術費用眼鏡費用眼貼費用手術後護理費用，你完全不聞不問 8 孩子的書包壞了二周，你跟孩子說叫你媽媽買，好我買。 9 只要為了孩子好，我都不會去跟你計較，你卻把監護權當成免死金牌，要求東要求西，為了孩子不被你修理，我和孩子都忍了. 10 當初我在擺攤的時候你還會同警察來抄我的攤，不給我生路走，你怎麼上法院的時候都不跟法官說呢?？ 11 你不甘心上法院，法院要你還我錢也都判決下來了，你現在要求我要付我房子賣掉的房貸，我覺得很可笑，去年八月我要求你還我錢，你說法院怎麼判你就會照作，那現在呢？?要還我錢嗎？? 12 你是否應該先把錢還給我，你想跟我要孩子撫養費，要上法院再戰，我都奉陪。 13 但能否請你把錢還給我，就如同你所說的，台東的鄉親所傳的，我在台東欠了一屁股債，跑路來台北，那是否要把錢還給我，讓我一個一個處理呢? 
正本係照原本作成。
不得上訴。
中　　華　　民　　國　　110 　年　　1 　　月　　27　　日
　　　　　　　　　　　　　　  書記官  魏汝萍